臺灣高等法院高雄分院刑事判決　　　　95年度上訴字第2077號
上　訴　人
即　被　告　乙○○
選任辯護人　葉銘進律師
上列上訴人因詐欺案件，不服臺灣屏東地方法院95年度易字第23
2 號中華民國95年9 月8 日第一審判決（聲請簡易判決處刑案號
：臺灣屏東地方法院檢察署95年度偵字第1471號），提起上訴，
本院依簡式審判程序判決如下：
     主  文
原判決撤銷。
乙○○幫助意圖為自己不法之所有，以詐術使人將本人之物交付
，處有期徒刑肆月，如易科罰金，以佰元折算壹日。
     事  實
一、乙○○已預見金融機構帳戶係個人理財之重要工具，關係個
    人財產、信用之表徵，如交予他人使用，有供作財產犯罪用
    途之可能，而一般人取得他人存摺之目的在於取得贓款及掩
    飾犯行不易遭人追查，對於提供帳戶雖無引發他人萌生犯罪
    之確信，但仍以基於幫助由真實姓名、年籍不詳之成年人組
    成之電話詐騙集團遂行詐欺取財之不確定故意，於民國94年
    11月間，在高雄市○○路與中正路口，將其於86年11月22日
    ，向屏東縣東港郵局申辦之00000000000000號帳戶存簿及提
    款卡，交付予真實姓名、年籍不詳，自稱「龍仔」之成年男
    子，作為向「龍仔」借款新台幣（下同）2 萬元之抵押品，
    該不詳姓名年籍之成年人取得上開帳戶後，即與其所屬之電
    話詐騙集團共同基於意圖為自己不法所有之犯意聯絡，由電
    話詐騙集團成員於94年12月23日9 時30分許，撥打甲○○之
    電話，並向甲○○佯稱係臺灣桃園地方法院職員，且告知甲
    ○○其所有之匯豐銀行信用卡卡費未繳納，帳戶遭凍結，其
    身分資料可能遭人冒用，需提供其網路銀行之帳號及密碼以
    供查證云云，致甲○○陷於錯誤，即將其所有之臺灣銀行帳
    戶之帳號及網路銀行密碼告知電話詐騙集團成員，電話詐騙
    集團成員於取得甲○○之臺灣銀行帳戶之帳號及網路銀行密
    碼後，即將甲○○之臺灣銀行帳戶內之99萬元及16萬元匯入
    乙○○上開郵局帳戶內，嗣經甲○○察覺有異，始知受騙。
二、案經屏東縣警察局東港分局移送臺灣屏東地方法院檢察署檢
    察官聲請簡易判決處刑，原審認為不宜，改依通常程序審理
    。
     理  由
一、上開事實，業據上訴人即被告乙○○於原審及本院審理時供
    承不諱，核與害人甲○○警詢中證述之情節相符，並有被告
    上開郵局帳戶之開戶基本資料及資金往來明細表等在卷可稽
    ，足見被告之自白與事實相符，自得採為認定被告犯罪之證
    據。
二、查一般人至金融機構申請開立帳戶，其目的不外乎利用該帳
　　戶作存、提款、轉帳等財產之金錢支配處分，故對於帳戶印
  　章及金融機構發給之存摺、提款卡、提款密碼等物品；資料
    ，無不妥為保存，以防遺失或被盜用，損及個人財產權益，
　　並遭濫用為財產犯罪之工具。且個人存摺與存戶印鑑章、提
　　款卡結合，專有性甚高，更非一般自由流通使用之物，縱而
  　交他人使用，亦必基於信賴關係或特殊事由，自不可能隨意
    交予不熟識之人任意使用。又以現在郵局、銀行開戶手續之
    簡便，需用者儘可自行申請，是苟有不熟識之人欲借用存摺
　　使用，或甘願支付代價而利用他人郵局、銀行帳戶供資金流
　  通，一般人本於生活經驗及認識，足以懷疑需用者，係基於
    隱瞞資金流向或行為人身份之不法目的，與利用他人之郵局
　　、銀行帳戶為犯罪工具有關。按刑法上之故意，可分為直接
 　 故意與不確定故意（間接故意），所謂「不確定故意」，係
    指行為人對於構成犯罪之事實，預見其發生而其發生並不違
    背其本意者，刑法第13條第2 項定有明文。被告明知金融機
    構帳戶係個人理財之重要工具，且關係個人財產、信用之表
    徵，不能隨意交予他人使用，被告係成年且有正當辨識能力
    之人，對於他人會持其所提供之金融機構帳戶進行犯罪應有
    所預知，其竟將其所開立之帳戶供人使用，對於他人持用犯
    罪之事實，自不違背其本意，足見被告有幫助他人利用其帳
    戶犯罪之不確定故意，應無疑義，被告主觀上有幫助詐欺取
    財之故意甚明。本案事證明確，被告犯行已堪認定。
三、按刑法上之幫助犯，係對於犯罪與正犯有共同之認識，而以
    幫助之意思，對於正犯資以助力，而未與與實施犯罪之行為
    者而言，最高法院75年臺上字第1059號、88年度臺上字第12
    70號判決意旨參照。是以，如未參與實施犯罪構成要件之行
    為，且係出於幫助之意思提供助力，即屬幫助犯，而非共同
    正犯。本案被告雖提供上開帳戶供某不詳詐欺集團詐欺取財
    使用，然被告並未參與實施詐術之行為，且亦無證據證明被
    告有參與詐欺取財犯行之構成要件行為，是被告提供上開帳
    戶之行為，均僅係參與詐欺取財構成要件以外之行為，自均
    應論以幫助犯，而非共同正犯。核被告所為，係犯刑法第30
    條第1 項、第339 條第1 項之幫助詐欺取財罪。又被告幫助
    他人實施犯罪，應依刑法第30條第2 項規定減輕其刑。
四、新舊法比較：
  (1)被告於犯罪時之刑法第41條第1 項前段規定：「犯最重本刑
    為5 年以下1 有期徒刑以下之刑之罪，而受6 個月以下有期
    徒刑或拘役之宣告，因身體、教育、職業、家庭之關係或其
    他正當事由，執行顯有困難者，得以1 元以上3 元以下折算
    一日，易科罰金。」又被告行為時之易科罰金折算標準，修
    正前罰金罰鍰提高標準條例第2 條前段（現已刪除）規定，
    就其原定數額提高為100 倍折算1 日，則本件受刑人行為時
    之易科罰金折算標準，應以銀元300 元折算1 日，經折算為
    新臺幣後，應以新臺幣900 元折算為1 日。惟95年7 月1 日
    修正公布施行之刑法第41條第1 項前段則規定：「犯最重本
    刑為5 年以下有期徒刑以下之刑之罪，而受6 個月以下有期
    徒刑或拘役之宣告者，得以新臺幣1,000 元、2,000 元或3,
    000 元折算1 日，易科罰金。」比較修正前後之易科罰金折
    算標準，以95年7 月1 日修正公布施行前之規定，較有利於
    受刑人，則應依刑法第2 條第1 項前段，適用修正前刑法第
    41條第1 項前段規定，定其折算標準。
  (2)被告行為後，刑法第33條第5 款業於94年2 月2 日修正公布
    ，並自95年7 月1 日施行；修正後刑法第33條第5 款規定「
    罰金：新臺幣1,000 元以上，以百元計算之。」，與修正前
    刑法第33條第5 款規定「罰金：1 元以上。」不同。比較新
    舊法結果，以舊法較有利於行為人，新法並無對被告較為有
    利之情形，故依刑法第2 條第1 項前段規定，本案關於刑法
    第339 條第1 項之法定刑罰金部分，自應適用行為時之法律
    即修正前刑法第33條第5款規定決定其罰金部分之法定刑。
  (3)被告行為後，刑法施行法增訂第1 條之1 ，並規定：「中華
    民國94年1 月7 日刑法修正施行後，刑法分則編所定罰金之
    貨幣單位為新臺幣。94年1 月7 日刑法修正時，刑法分則編
    未修正之條文定有罰金者，自94年1 月7 日刑法修正施行後
    ，就其所定數額提高為30倍。但72年6 月26日至94年1 月7
    日新增或修正之條文，就其所定數額提高為3 倍。」，是就
    現行刑法中，有關於罰金刑處罰之規定已有修正，惟經比較
    增訂之刑法施行法第1 條之1 與被告行為時之罰金罰鍰提高
    標準條例第1 條前段、現行法規所定貨幣單位折算新台幣條
    例第2 條結果，二者規定適用之結果並無不同，則本件即依
    被告行為時之舊法即依罰金罰鍰提高標準條例第1 條前段為
    法條適用之依據，附此明。
四、原審予以被告論科，固非無見，惟查被告所為，係犯刑法第
    30條第1 項、第339 條第1 項之幫助詐欺取財罪，已如前述
    ，而原判決變更檢察官起訴法條認被告所為，係犯刑法第30
    條第1 項、第339 條之3 第1 項之以不正方法將虛偽資料輸
    入電腦設相關設備製作財產權得喪變更紀錄取財罪。惟查被
    告僅提供上開帳戶予自稱「龍仔」之成年男子，所為僅為詐
    欺構成要件以外之行為，而詐欺集團得知被害人帳號及密碼
    後，利用語音轉帳之方式，將被害人帳號款項轉入被告上開
    帳戶，並將虛偽資料輸入電腦，製作財產權之得喪，變更紀
    錄，自難依刑法第30條第1 項、第339 條之3 第1 項之罪論
    處。從而，原判決即有適用法則不當之失，自有未合。被告
    上訴意旨，指摘原判決量刑過重不過，固無足取，然原判決
    既有上述可議，自應由本院將原判決撤銷改判。審酌被告提
    供上揭帳戶供詐騙集團使用，助長訛詐風氣，且使執法人員
    難以追查該詐騙集團之真實身分，兼衡被告犯罪之動機、目
    的、手段、品行及智識程度、犯罪所生之危害非輕及其犯罪
    後之態度等一切情狀，量處如主文第2 項所示之刑，並諭知
    易科罰金之折算標準，以資懲儆。
據上論斷，應依刑事訴訟法第369 條第1 項前段、第364 條、第
299 條第1 項前段、刑法第2 條第1 項、第339 條第1 項、第30
條、修正前第41條第1 項前段、罰金罰鍰提高標準條例第1 條前
段，判決如主文。
本案經檢察官陳宗吟到庭執行職務。
中　　華　　民　　國　　96　　年　　1 　　月　　25　　日
                  刑事第三庭    審判長法  官   周賢銳
                                      法  官   黃仁松
                                      法  官   謝宏宗
以上正本證明與原本無異。
本判決不得上訴。
中　　華　　民　　國　　96　　年　　1 　　月　　29　　日
　　　　　　　　　　　　　　　　　　　書記官   熊惠津
附錄本判決論罪科刑法條：
中華民國刑法第339條第1項
（普通詐欺罪）
意圖為自己或第三人不法之所有，以詐術使人將本人或第三人之
物交付者，處5 年以下有期徒刑、拘役或科或併科1 千元以下罰
金。
                                                   F
